【裁判字號】    96,毒抗,476
【裁判日期】    970111
【裁判案由】    毒品危害防制條例
【裁判全文】
臺灣高等法院刑事裁定                 96年度毒抗字第476號
抗  告  人  臺灣板橋地方法院檢察署檢察官
被      告  甲○○
上列抗告人因被告違反毒品危害防制條例案件，不服臺灣板橋地
方法院96年度毒聲字第2372號，中華民國96年11月8日裁定（聲
請案號：臺灣板橋地方法院檢察署96年度聲觀字第1810號），提
起抗告，本院裁定如下：
    主  文
原裁定撤銷，發回臺灣板橋地方法院。
    理  由
一、聲請意旨略以：被告甲○○基於施用第二級毒品甲基安非他
    命（下稱安非他命）之犯意，於民國96年5月14日下午2時許
    ，在臺北縣板橋市○○路○段147號前，施用安非他命，為警
    於96年5月16日晚上9時30分許，在臺北市○○○路○段41號
    前查獲，爰依毒品危害防制條例第20條第1項及觀察勒戒處
    分執行條例第3條第1項，聲請裁定將被告送勒戒處所觀察、
    勒戒等語。
二、原裁定意旨略稱：被告施用安非他命之犯行，業據其坦承不
    諱，且其尿液經檢驗結果，發現確呈安非他命類陽性反應，
    有臺北市政府警察局偵辦毒品案件尿液檢體委驗單、濫用藥
    物檢驗報告各足稽，復有安非他命1包扣案可證，堪認被告
    確有施用安非他命。然被告前於(一)87年間，因施用毒品案件
    ，經法院裁定送勒戒處所觀察、勒戒後，認無繼續施用毒品
    傾向，於87年8月31日釋放出所（指揮書執畢日期為87年9月
    11日），所涉施用毒品罪，經臺灣高等法院臺中分院以87年
    度上易字第1693號判決免刑確定。(二)88年間，因施用毒品案
    件，經觀察、勒戒後，認有繼續施用毒品傾向，復經強制戒
    治，於88年10月14日停止戒治出所，付保護管束（指揮書執
    畢日期為89年3月2日），期滿未經撤銷，視為強制戒治期滿
    ，所涉施用第一、二級毒品罪，另經臺灣臺中地方法院以88
    年度訴字第889號判決分別判處有期徒刑10月、有期徒刑8月
    ，應執行有期徒刑1年4月確定。(三)90年11月21日，因施用毒
    品案，經臺灣臺中地方法院判處有期徒刑4月確定，此有臺
    灣高等法院被告前案紀錄表、臺灣臺中地方法院93年度易緝
    字第409號刑事判決在卷足稽。被告既於上述(二)所示強制戒
    治執行完畢後，5年內再犯(三)施用第二級毒品罪，經依法追
    訴處罰，縱其第3次（或第3次以上）再度施用毒品之時間，
    在初犯經觀察、勒戒或強制戒治執行完畢釋放5年以後，已
    不合於「5年後再犯」之規定，且因已於「5年內再犯」，顯
    見其再犯率甚高，原實施觀察、勒戒或強制戒治，已無法收
    其實效，即應依該條例第10條處罰。檢察官聲請將被告送勒
    戒處所觀察、勒戒，不應准許。
三、抗告意旨略謂：本件被告雖於87年9月16日因初犯執行觀察
    、勒戒完畢釋放出所，並於釋放後5年內再犯施用毒品，於
    89年3月2日強制戒治期滿執行完畢，復於90年11月間因施用
    毒品罪經法院判刑確定，然被告本次係於96年5月16日始施
    用毒品，距上開觀察、勒戒或強制戒治及再犯施用毒品罪之
    日已逾5年，自應重行適用觀察、勒戒、強制戒治之程序，
    不應再予追訴。詎原審疏未詳究，認現行毒品危害防制條例
    第20條第3項規定「觀察、勒戒或強制戒治執行完畢後，5年
    後再犯」之解釋，限於該施用毒品之行為人於觀察、勒戒或
    強制戒治執行完畢後，5年內均未再有任何施用毒品之犯行
    ，始足當之，而脫逸文義、立法意旨及最高法院95年度第7
    次刑事庭會議決議要旨，擴大認定初犯施用毒品後，於5年
    內隨即二犯施用毒品者，不論之後三犯、四犯等各次施用毒
    品之時間，是否距前次施用毒品之犯行已逾5年，概無再適
    用觀察、勒戒或強制戒治程序之可能，均在應行起訴之範圍
    ，適用法律尚有未合等語。
四、經查：
（一）92年7月9日修正公布，93年1月9日起施行之毒品危害防制
      條例第20條、第23條，依施用第一、二級毒品者之犯次為
      「初犯」、「5年內再犯」或「5年後再犯」，異其刑事處
      遇程序，規定「初犯」者，經觀察、勒戒或強制戒治後，
      應為不起訴處分或不付審理之裁定，亦即以觀察、勒戒或
      強制戒治之保安處分代替刑事訴追；經觀察、勒戒或強制
      戒治執行完畢釋放後「5年內再犯」者，依法追訴或裁定
      交付審理；至於經觀察、勒戒或強制戒治執行完畢釋放後
      「5年後再犯」者，亦適用「初犯」以保安處分代替刑事
      訴追之程序。其立法理由謂因施用第一級或第二級毒品者
      具「病患性犯人」之特質，故對「初犯」者，送觀察、勒
      戒，戒除其身癮，或進一步施以強制戒治，戒除其心癮；
      經觀察、勒戒或強制戒治執行完畢釋放後「5年後再犯」
      者，因前所實施之觀察、勒戒或強制戒治已收5年之遮斷
      效果，足以遮斷其施用毒品之毒癮，故仍適用「初犯」以
      保安處分代替刑事訴追之程序。至經觀察、勒戒或強制戒
      治執行完畢釋放後「5年內再犯」者，因其再犯率甚高，
      原實施之觀察、勒戒或強制戒治既已無法收其實效，爰依
      法追訴或裁定交付審理。故施用第一、二級毒品者，除曾
      經觀察、勒戒或強制戒治執行完畢後5年內再犯之情形外
      ，均仍得適用以保安處分代替刑事訴追程序之規定，並不
      限於初犯施用毒品者。則初犯施用毒品罪後，於5年內第2
      次再犯或三犯者，因時值毒品危害防制條例修正前，經依
      修正前舊法追訴處罰同時並施以強制戒治，嗣於該條例修
      正公布並施行後，始第3次（或第3次以上）再犯，且其行
      為時距第2次再犯而經觀察、勒戒或強制戒治執行完畢釋
      放時之間隔已滿5年者，依其第2次再犯經保安處分執行完
      畢釋放後5年內未曾再犯之情形以觀，核與初犯經保安處
      分執行完畢釋放後「5年內再犯」者，其再犯率高，原實
      施之觀察、勒戒及強制戒治已無法收其實效之情形則迥不
      相侔，而與「5年後再犯」者，已收5年遮斷效之情形相同
      ；本於上開對具治療成效之病患性毒品犯，期能藉由強制
      治療之保安處分戒除其身、心癮之立法本旨，自應認與5
      年後再犯之情形相同，仍適用以保安處分代替刑事訴追之
      規定（最高法院96年度台非字第303、201號判決參照）。
（二）本件被告前(一)於87年間因施用毒品案件，經觀察、勒戒後
      ，認無繼續施用傾向，於87年8月31日釋放（指揮書執畢
      日期87年9月11日），並經本院臺中分院於87年9月16 日
      ，以87年度上易字第1693號判決免刑確定。(二)於88年間因
      施用毒品案件，經觀察、勒戒後，認有繼續施用傾向，再
      施以強制戒治，於88年10月14日停止戒治付保護管束（指
      揮書執畢日期89年3月2日），所涉施用毒品等罪亦經臺灣
      臺中地方法院以88年度訴字第889號判決判處有期徒刑10
      月、8月，定執行刑1年4月，經本院臺中分院以88年度上
      訴字第1578號駁回上訴確定，於91年5月29日執行期滿。
      (三)復於90年11月21日，因施用毒品案件，臺灣臺中地方法
      院檢察署91年度聲戒字第97號聲請裁定強制戒治，經核准
      後，檢察官於93年2月13日以93年戒執緝二字第40號報結
      ，原因係毒品危害防制條例已修正，而被告所犯施用毒品
      罪，亦經同院於93年7月23日以93年度易緝字第409號判決
      判處有期徒刑4月確定，嗣與他罪合併定執行刑為1年6月
      ，於96年1月19日執行完畢，有卷附本院被告前案紀錄表
      可稽。本次被告於96年5月14日施用毒品時間，距其上揭
      (二)施用毒品經「強制戒治」執行完畢之89年3月2日，已逾
      5年以上，即距前一次「施用毒品」之時間（即上揭(三)，
      此次之強制戒治因被告逃匿，經發布通緝，至92年7月9日
      毒品危害防制條例第20條修正，93年1月9日施行，因而未
      執行強制戒治）亦逾5年以上，可見被告以前實施之強制
      戒治處分已生遮斷之效，即屬5年後再犯之情形，依上揭
      說明，自應重行觀察勒戒。原裁定駁回檢察官之聲請，即
      有未合。檢察官據此指摘原裁定不當，為有理由，應由本
      院將原裁定撤銷，發回原審，另為適當之裁定。
據上論結，應依刑事訴訟法第413條，裁定如主文。
中    華    民    國    97    年    1     月    11    日
                  刑事第二庭  審判長法  官  呂丹玉
                                    法  官  林恆吉
                                    法  官  李麗玲
以上正本證明與原本無異。
不得再抗告。
                                    書記官  陳啟文
中    華    民    國    97    年    1     月    11    日


司法院資訊處製作；財團法人民間司法改革基金會備份。
